【裁判字號】    95,台上,1347
【裁判日期】    950623
【裁判案由】    返還消費寄託物
【裁判全文】
最高法院民事判決            九十五年度台上字第一三四七號
    上  訴  人  伸安企業有限公司
                          街8.
    法定代理人  甲 ○ ○
                戊 ○ ○
                乙 ○ ○
                丙 ○ ○
                丁○○○
    訴訟代理人  周 進 文律師
    被 上訴 人  合作金庫商業銀行股份有限公司
    法定代理人  己 ○ ○
上列當事人間請求返還消費寄託物事件，上訴人對於中華民國九
十四年六月七日台灣高等法院台中分院第二審判決（九十四年度
上字第五八號），提起上訴，本院判決如下：
    主  文
上訴駁回。
第三審訴訟費用由上訴人負擔。
    理  由
本件被上訴人原名稱為「合作金庫銀行股份有限公司」，於上訴
人上訴第三審後之民國九十五年五月二十四日，經經濟部核准更
名為「合作金庫商業銀行股份有限公司」；又被上訴人之法定代
理人原為蘇金豐，經濟部於上開日期核准變更為己○○，有經濟
部九十五年五月二十四日經授商字第○九五○一○九七二三○號
函及所附被上訴人公司變更登記表可憑，茲己○○聲明承受訴訟
，核無不合，先予敘明。
次查上訴人主張：伊經營生化科技產業，於七十三年三月十六日
在台中市第十一信用合作社（下稱第十一信合社）設立帳號八二
四二之活期存款存摺帳戶（被上訴人承受後，該帳號改為000
0000000000，下稱系爭帳戶），隨即於同日存入四筆
款項，分別為新台幣（下同）一萬元、四十萬元、七十萬元、六
十萬元及三十萬元，合計二百零一萬元。系爭帳戶設立後，伊未
曾領取該存款，直至九十二年九月間，伊之法定代理人戊○○持
該存摺前往承受第十一信合社之被上訴人銀行辦理帳戶結清事宜
，被上訴人之承辦人員告知系爭帳戶存款本息只剩六千一百五十
六元，拒絕返還該二百零一萬元，為此主張終止兩造間消費寄託
之法律關係，請求被上訴人返還寄託物等情，求為命被上訴人給
付伊二百零一萬元，及自起訴狀繕本送達被上訴人翌日起至清償
日止，按年息百分之五計算利息之判決。
被上訴人則以：經調閱第十一信合社所保管之「七十三年度上半
期利息結算表」，得知上訴人自七十三年三月十六日開戶存入二
百零一萬元後，不久隨即領出，至利息結算截止日即同年六月二
十日，其存款本金餘額僅剩為四千三百元，加上利息一百五十一
元，共計四千四百五十一元；伊承受第十一信合社後，轉載上訴
人系爭帳戶結算所得之數，於七十五年十二月二十一日之上期結
轉金額存款本息為四千六百四十一元，顯見於該日前原存款二百
零一萬元已為上訴人領取而僅剩上開餘額，上訴人所持有之系爭
帳戶存摺，應係補發前之舊存摺或伊當時為方便客戶提領，漏未
補登所致，其記載非實在，依經驗法則，上訴人之存款應已提領
。又上訴人之法定代理人戊○○於九十二年九月八日持系爭帳戶
存摺親至伊銀行辦理系爭帳戶結清事宜，經伊就本行概括承受之
經過及系爭帳戶當日存款餘額為六千一百五十六元之情形予以說
明後，戊○○已當場同意書立各類存款結清帳戶申請書，填寫取
款憑條領回結清餘額六千一百五十六元後銷戶，本件消費寄託關
係業於九十二年九月八日兩造同意結清而告終止，並已返還消費
寄託物，上訴人就已不存在之法律關係，訴請返還消費寄託物，
顯無所據；況兩造間消費寄託法律關係成立於七十三年三月十六
日，上訴人遲至九十二年十月二十二日始提起本訴訟請求返還寄
託物，其請求權已逾十五年因時效完成而消滅，爰援引民法第一
百四十四條第一項規定拒絕給付等語，資為抗辯。
原審審理結果以：查上訴人業於八十九年年二月二十九日經主管
機關撤銷登記在案，惟上訴人迄未向法院呈報清算，則上訴人雖
已解散，但尚未清算完結，其法人格在清算必要範圍內仍為存續
，本件訴訟可視為收取債權以為清算之一部分，上訴人仍有當事
人能力。又上訴人既已解散而應進行清算，應以全體股東為其法
定代理人，上訴人已以全體股東為其法定代理人。公司解散後是
否依據公司法第八十三條向法院聲報清算人，只是其清算程序尚
未進行，違反行政罰則，非不得隨時進行清算，並不影響公司進
入清算程序或清算人為解散後、清算完畢前之公司代理人之資格
。另第十一信合社自九十年九月十四日起由被上訴人概括承受其
全部營業及資產、負債並繼續營業，有財政部台融（三）字第○
九○三○○○一四九號函在卷可稽，且為兩造所不爭執，被上訴
人為本件訟爭之對象，亦先予敘明。次查上訴人於七十三年三月
十六日在第十一信合社設立系爭帳戶，原帳號為八二四二之活期
存款存摺帳戶，於被上訴人概括承受第十一信合社後，該帳戶改
為0000000000000號，上訴人於開戶時存入二百零
一萬元，為兩造所不爭執。又被上訴人提出之第十一信合社七十
三年上半期利息結算表，形式上之真正，上訴人亦不爭執。又查
兩造之系爭帳戶為活期存款契約，性質上屬未定期限之消費寄託
關係，依民法第六百零二條準用消費借貸之法律關係，在契約存
續中，存款可隨時提領，無消滅時效起算之問題。被上訴人辯稱
：兩造間消費寄託法律關係成立於七十三年三月十六日，上訴人
遲至九十二年十月二十二日始提起本訴訟請求返還寄託物，其請
求權顯已逾十五年因時效完成而消滅，其得援引民法第一百四十
四條第一項規定拒絕給付云云，並不足採。再查上訴人之原法定
代理人戊○○確於九十二年九月八日持系爭帳戶之存摺前往被上
訴人銀行提領存款，並將存摺交予承辦人加蓋結清，同時填具取
款條領取帳戶餘款六千一百五十六元等情，戊○○並不爭執，惟
戊○○否認有同意以餘額六千一百五十六元結清之意思，並以翌
日即向被上訴人申請查明帳戶之明細，提出申請書為證。然依被
上訴人之業務承辦人徐佩秀及當時之存款襄理吳溪生所證述之當
日之經過情形，戊○○於該日到被上訴人處辦理系爭帳戶之結清
，並無爭吵之情事發生，因上訴人欲查明系爭帳戶之存款明細資
料，被上訴人之業務承辦人曾表示須要負擔費用，且因長達近二
十年之舊帳，又發生第十一信合社已由被上訴人概括承受，可能
須要一段時間，然最後被上訴人之存款襄理以情況特殊為由，同
意不收費為其查核，戊○○仍堅持要結清帳戶，因而填寫各類存
款結清帳戶申請書，另又填寫取款條領取帳戶內之餘款六千一百
五十六元，將存摺交由承辦人加蓋「結清」字樣之印章，有各類
存款帳戶結清帳戶申請書、取款條及存摺等在卷可稽，且為上訴
人所不爭執，雖各類存款結清帳戶申請書，在帳戶及申請人處，
分別有塗改，且最後留存之申請人及所蓋印鑑均為伸安實業工廠
，與上訴人伸安企業有限公司不同，然依證人徐佩秀之證詞，該
申請書經其核對時即知有誤，但最後戊○○堅持要結清，且又填
妥取款條，而取款條所載金額，與其帳戶存款餘額相符，印鑑亦
符合，且已交出存摺，已符合結清之條件，有無申請書，已無關
緊要。戊○○雖又稱其領取帳戶內之存款餘額，僅係暫時領取之
意，仍要求被上訴人詳查明細資料，否認有結清之意。然戊○○
於領款之初，承辦人已告知其帳戶存款餘額，苟確有疑義，應暫
緩領取，待一切查明再說，其同意填寫取款條載明提款金額為帳
戶存款餘額，又同意交付存摺由被上訴人之承辦人加蓋「結清」
字樣，其辯稱無結清帳戶之意，不合情理，並不足取。由以上情
況及證據，足認上訴人於九十二年九月八日已同意與被上訴人結
清系爭帳戶領取餘款而不再爭議。末查被上訴人辯稱：其調閱第
十一信合社所保管之「七十三年度上半期利息結算表」，得知上
訴人自七十三年三月十六日開戶存入二百零一萬元後，不久隨即
領出，至利息結算截止日即七十三年六月二十日，其存款餘額僅
剩為四千三百元，加上利息一百五十一元，共計四千四百五十一
元等語，並提出該「七十三年度上半期利息結算表」一份為證。
上訴人對於上開利息結算表形式上之真正並不爭執，惟主張上開
該利息結算表乃被上訴人所概括承受之第十一信合社所自行製作
，是否有記載錯誤或行員盜領之情事不得而知，等同於被上訴人
片面製作，實質上難認真正等語。然查上開利息結算表形式上既
為真正，且為第十一信合社於七十三年六月底所製作，距今已達
近二十年，上訴人主張有記載錯誤或行員盜領之情事，自應就此
變態之事實負舉證責任，再參酌：(1)、戊○○陳稱被上訴人曾寄
達對帳單給上訴人，依常情，銀行業者會寄對帳單之時點通常為
有存提往來或年度利息結算須知會存戶之時。依上訴人之主張，
其存款只有存入紀錄並無任何提領紀錄，與其曾收受對帳單乙節
顯然不合。再上訴人於七十三年三月十六日存款二百零一萬元，
第十一信合社於同年六月底即製作利息結算表，戊○○收到對帳
單後若發覺存款幾已提領一空，當會即時提出異議，其陳稱未留
意這筆金額達二百萬元之存款存在，與常情有違。(2)、戊○○雖
證稱：該筆存款為其個人所有私錢，都沒有動用過，也沒有報稅
，一直到最近要結束公司才開始處理等語。然系爭帳戶為上訴人
之公司帳戶，並非個人帳戶，上訴人為一有限公司之法人組織，
依其公司變更登記表所載，上訴人之股東有五人，且於七十三年
三月十六日即存入款項之同一日方才增資辦理變更登記，變更後
資本額從一百萬元變為三百萬元，並同時變更法定代理人，由戊
○○改為甲○○，增資後戊○○出資總額為一百三十萬元，且已
非法定代理人，在此情況下，其陳稱高達公司資本額三分之二以
上之該二百零一萬元之存款（約相當於增資額）為其個人所有私
錢，而以上訴人公司名義存款，且近二十年來未留意該筆存款之
存在，明顯悖離常情，要無足採。(3)、存款之利息收入應由銀行
寄發扣繳憑單給存戶據以報稅，以七十年間之平均利率水準，存
款二百零一萬元之每年利息至少有十餘萬元，上訴人為一公司組
織，被上訴人若未配發利息寄發扣繳憑單以供上訴人報稅，上訴
人會計人員理應知悉，且稅捐稽徵機關亦會發現上訴人漏未申報
利息收入，由此足見被上訴人抗辯上訴人之存款本金至七十三年
六月二十日僅餘四千餘元，其利息僅為一百餘元，因未逾一千元
，依規定免依所得稅法列單申報該管稽徵機關，應符合真實。(4)
、有限公司必須每年申報營利事業所得稅、製作資產負債表、財
產目錄等相關資料以供主管機關查核，上訴人對於佔資產總額達
三分之二之系爭存款，竟未能提出該筆存款仍有二百餘萬元之相
關申報資料以供核對，亦違常理。基上所述，上訴人之主張其未
留意該筆存款存在，近二十年間均未動支云云，與常情相違，且
其未能就被上訴人所提出之第十一信合社所保管之「七十三年度
上半期利息結算表」有何記載錯誤或行員盜領之情事舉證加以證
明，應認被上訴人所提出之該「七十三年度上半期利息結算表」
為真正，依該利息結算表之記載，上訴人之系爭帳戶存款於七十
三年六月二十日之存款餘額僅為四千三百元，加上利息累計至九
十二年九月八日為六千一百五十六元。基上所述，上訴人之系爭
帳戶存款餘額加上利息累計至九十二年九月八日，為六千一百五
十六元，且上訴人之原法定代理人戊○○於當日到被上訴人處辦
理結清帳戶手續，並已填載取款條，載明金額而提領全部餘額，
將存摺交付被上訴人之業務承辦人員加蓋「結清」字樣，並就終
止兩造間之系爭帳戶消費寄託契約之意思表示一致，且已提領全
部存款餘額，上訴人對被上訴人已無債權存在，上訴人基於消費
寄託之法律關係請求返還寄託物，即屬無據等詞，爰維持第一審
所為上訴人敗訴之判決，駁回其上訴，經核於法並無不合。上訴
論旨，就原審取捨證據、認定事實之職權行使，指摘原判決不當
，求予廢棄，非有理由。
據上論結，本件上訴為無理由。依民事訴訟法第四百八十一條、
第四百四十九條第一項、第七十八條，判決如主文。
中    華    民    國  九十五  年    六    月  二十三  日
                      最高法院民事第三庭
                          審判長法官  吳  正  一
                                法官  劉  福  聲
                                法官  黃  義  豐
                                法官  簡  清  忠
                                法官  鄭  玉  山
      本件正本證明與原本無異
                                      書  記  官
中    華    民    國  九十五  年    七    月    四    日
                                                      Ｑ


司法院資訊處製作；財團法人民間司法改革基金會備份。
